【裁判字號】    98,重上更(一),149
【裁判日期】    990629
【裁判案由】    給付違約金等
【裁判全文】
臺灣高等法院民事判決             98年度重上更(一)字第149號
上  訴  人  乙○○
訴訟代理人  王聰明律師
被  上訴人  甲○○
訴訟代理人  梁穗昌律師
複  代理人  李夏菁律師
上列當事人間請求給付違約金等事件，上訴人對於中華民國97年
11月12日臺灣士林地方法院97年度重訴字第232號第一審判決提
起上訴，經最高法院第1次發回更審，本院於99年6月8日言詞辯
論終結，判決如下：
    主    文
原判決除確定部分外廢棄。
被上訴人於上訴人交付附件一所示印鑑證明正本貳份、附件二所
示切結書原本壹份、附件三所示所有權狀正本壹份之同時，應給
付上訴人新臺幣伍佰捌拾柒萬伍仟捌佰元，及自民國九十七年八
月一日起至清償日止，按年息百分之五計算之利息。
第一、二審及發回前第三審訴訟費用除確定部分外，由被上訴人
負擔。
    事    實    及    理    由
一、上訴人主張：坐落臺北縣汐止市○○段街后小段563-1地號
    土地（下稱系爭土地），係原審共同被告邱正文、劉邱雪
    、邱信吉、陳邱碧珠、邱弘文、邱秀觀、邱淑如、邱啟文、
    邱明華（下合稱邱正文9人，均已判決確定）與被上訴人甲
    ○○共有。民國（下同）96年7月20日，上訴人與邱正文9人
    、被上訴人就系爭土地簽訂買賣契約（下稱系爭契約），由
    上訴人以總價新台幣（下同）1億1814萬元購買該地所有權
    全部，並言明該地係住宅區，供上訴人建屋。上訴人已給付
    頭期款2953萬5000元，其中587萬5800元係交付被上訴人，
    其餘款項存入價金信託專戶。簽約時，系爭土地正進行都市
    計畫土地重劃，致土地用途變更，但被上訴人等人並未告知
    此情。迨97年3月間土地重劃定案後，分割增加同地段第563
    -19（下稱563-19號土地，保護區）、563-20號土地，致建
    築面積由537坪減少為480坪。系爭土地既有前開瑕疵，上訴
    人遂於97年6月18日向被上訴人、邱正文9人解除契約。爰基
    於解除契約返還價金請求權，請求587萬5800元本息等語〔
    於原審聲明（上訴人請求被上訴人與邱正文9人連帶給付違
    約金2953萬5000元本息部分，業經駁回確定，故省略之）：
    被上訴人應給付上訴人587萬5800元，及自起訴狀影本送達
    翌日起至清償日止按年息百分之五計算之利息。原審為上訴
    人全部敗訴判決，上訴人提起上訴〕。並上訴聲明：(一)原判
    決除確定部分外廢棄。(二)被上訴人應給付上訴人587萬5800
    元，及自起訴狀繕本送達翌日起至清償日止按年息百分之五
    計算之利息。
二、被上訴人則以：96年7月20日，上訴人固與邱正文9人簽訂系
    爭契約，但未與被上訴人達成買賣合意。被上訴人係於96年
    8月6日出具切結書，因而與上訴人締約，但切結書權義與系
    爭契約有別，被上訴人僅須按切結書負責。96年8月6日，被
    上訴人即提供過戶文件，但上訴人遲未辦理過戶手續。7個
    月後，雖分割出563-19號土地並編為保護區，但是土地價值
    並無減損；縱認土地有瑕疵，由於係上訴人遲未過戶，亦不
    得向被上訴人主張瑕疵擔保責任。何況，97年3月5日分割出
    563-19號土地後，上訴人仍於97年5月5日要求被上訴人在登
    記申請書用印，同年月7日申報土地增值稅，同年月8日僅解
    除部分契約；事後竟主張解除全部契約、索還587萬5800元
    價金，顯失公平，不應准許。縱認兩造已簽訂系爭契約，由
    於上訴人未依約支付稅金，依契約第12條，所付價金應充做
    違約金，否則亦應同時返還被上訴人所交付附件1、2、3所
    示印鑑證明等文件等語，資為抗辯。並答辯聲明：上訴駁回
    。
三、兩造不爭執事實：
  (一)96年7月20日，上訴人與邱正文9人簽訂系爭契約，以總價1
    億1814萬元購買系爭土地。上訴人將2365萬9200元價金存入
    契約第5條所定訴外人「僑馥建築經理股份有限公司不動產
    價金信託專戶」。96年8月6日，被上訴人出具切結書予上訴
    人，上訴人交付被上訴人面額587萬5800元、由華僑銀行敦
    化分行所簽發、票號GA0000000號、發票日為96年8月6日之
    支票1張。（見本院卷70至78、83頁、原審卷60、61頁）
  (二)系爭土地係依平均地權條例施行細則第3條及都市計畫樁測
    定及管理辦法第38條規定辦理土地逕為分割登記，相關作業
    時程如下：（見原審卷152至153頁）
    (1)臺北縣政府96年9月29日北府城測字第0960617001號函公
      告「汐止市都市○○○○○段街后小段）樁位更正及復補
      建作業」案成果圖表（樁位圖、樁位公告圖及座標成果表
      ）。
    (2)上開公告期間，因有人對樁位異議，依臺北縣政府96年12
      月24日北府城測字第0960829781號函公告「汐止市都市○
      ○○○○段街后小段）樁位再更正及復補建作業」案成果
      圖表（樁位圖、樁位公告圖及座標成果表）。
    (3)樁位經公告確定，依臺北縣政府97年2月4日北府城測字第
      0970085486號函續辦地籍逕為分割事宜。
    (4)97年3月5日，臺北縣汐止地政事務所辦畢逕為分割登記。
  (三)97年3月5日分割登記增加第563-19、563-20地號後，其中
    563-19號土地（面積186平方公尺）劃歸保護區、第563-20
    地號土地（面積2平方公尺）為住宅區。（見原審卷34至37
    頁）
  (四)上訴人簽訂系爭契約後，書信往來如下：
    (1)上訴人於96年9月27日寄發台北光武郵局第893號存證信函
      予邱正文，要求地形地界確認後再過戶（原審卷106至107
      頁）
    (2)96年11月15日，邱正文以賣方代表人名義，寄發台北北門
      郵局第5570號存證信函予上訴人，表示如因保護區樁界位
      移，視面積減少是否達60坪，再決定價格是否修正；如上
      訴人不同意，應於10日內解約（原審卷108至111頁）。
    (3)上訴人則於96年11月23日以台北北門郵局第5662號存證信
      函回覆，暫不回應其處理方案（原審卷182至186頁）。
    (4)因97年3月5日系爭土地分割增加563-19號等2筆土地。邱
      正文9人與甲○○則於97年4月24日委由律師發函，催告上
      訴人於10日內配合特約代書申辦核發稅單及貸款等手續。
      （原審卷44、45頁）
    (5)上訴人於97年5月8日以台北北門郵局第2220號存證信函表
      示，因重劃後汐止市○○段街后小段563-19、563-20號土
      地無法做建築使用，就該部分土地解除契約（原審卷46至
      51 頁）
    (6)被上訴人與邱正文9人則於97年5月22日委由律師函覆，稅
      單核下已逾五日，但上訴人給付遲延，限期催告上訴人於
      10日內支付貸款額度以外尾款，否則將解除契約。（原審
      卷42、43頁）。
    (7)上訴人嗣於97年6月18日委由律師發函被上訴人、邱正文9
      人，以系爭土地一部劃入保護區，遂主張物之瑕疵、債務
      不履行等情事，而解除契約，並請求被上訴人與邱正文9
      人給付違約金2953萬5000元，被上訴人且應返還587萬
      5800元（見原審卷143至145頁）
四、本件爭點為：(一)兩造是否成立系爭契約？(二)系爭土地一部遭
    劃定為保護區之效果？茲就兩造論點分述如下。
五、關於兩造是否成立系爭契約：
    上訴人主張其與被上訴人、邱正文9人，於96年7月20日簽訂
    系爭契約，向被上訴人及邱正文9人購買系爭土地所有權全
    部等語。被上訴人辯稱系爭契約僅由上訴人與邱正文9人所
    簽訂，被上訴人並未共同簽約。迨96年8月6日，被上訴人始
    出具切結書，由上訴人以587萬5800元購買其應有部分云云
    。經查：
  (一)證人即系爭契約承辦代書丙○○於本院99年2月1日準備程序
    證稱：系爭契約是買賣雙方共同委託我的，賣方一共有10個
    人，買方只有上訴人一人。96年7月20日簽約當天，被上訴
    人並未到場，當天等他很久，他都無法趕到，所以在特約條
    款第16條第4點約定，如因為被上訴人因素或鑑界因素，結
    案的日期就會延長。被上訴人兄妹保證他會簽約，所以96年
    7月20日以後，我又去被上訴人家二、三次，他要求先拿到
    587萬5800元才願意簽約；大家協調後也同意先給被上訴人
    錢，我印象中賣方有三個人出面，買方及我共同去被上訴人
    家，將支票交給他，同時在合約上簽名，時間應該是96年8
    月7日。系爭契約一式四份，買賣雙方及我各有一份，因為
    96年7月20日合約一份已經交給僑馥公司，所以只在我留存
    契約書蓋用上訴人印章，至於買賣雙方契約書就沒有再蓋上
    訴人印章。系爭契約末頁由被上訴人本人簽章，是簽收支票
    那天簽章的。印象中96年8月6日將資料交給被上訴人配偶，
    他要先過目，次日（7日）與被上訴人碰面，他簽收支票並
    且於合約等文件上用印。合約書最後還有壹份96年8月6日授
    權書，由被上訴人委託邱正文辦理房地點交等事項，是因為
    被上訴人到時無法出席，所以他委託邱正文辦理點交等語（
    見本院卷66頁背面至67頁背面筆錄）。丙○○代書依買賣雙
    方指示而辦理簽約、過戶等事項，其非交易當事人，就土地
    買賣並無特殊利害關係，證詞應無偏頗之虞，丙○○已詳細
    說明兩方交涉過程，並提出契約書佐證（見本院卷第70至88
    頁），堪認被上訴人已同意系爭契約內容始簽章其上，應依
    系爭契約負出賣人義務。
  (二)96年8月7，被上訴人既在系爭契約內頁騎縫處與第16條用印
    ，且簽名蓋章於當事人欄位，載明被上訴人應有部分部20分
    之1（見本院卷70至78頁），足證其同意系爭契約內容（除
    587萬5800元由其先行領取）；此外，復有被上訴人96年8月
    7日簽收面額587萬5800元支票（見原審卷61頁、本院卷83頁
    ），亦與丙○○證述交涉經過相符，益見被上訴人確已同意
    系爭契約內容，始於96年8月7日簽章於系爭契約並領取上述
    支票。被上訴人聲稱97年8月6日即簽收支票，然與簽收紀錄
    、丙○○證詞不符，應認上訴人就此一細節記憶有誤，不足
    採信。
  (三)被上訴人固謂其係依96年8月6日切結書成立買賣契約，為履
    行過戶手續，遂在系爭契約簽章云云（見本院卷102頁）。
    然而，系爭契約業已載明買賣意旨，內容多達7、8頁，多處
    條款表示買賣雙方各項義務，被上訴人當無誤認其為過戶文
    件而簽章之可能，是其所辯顯不足採。至於被上訴人96 年8
    月6日出具切結書：「立切結書人：甲○○本人保證於收到
    買方（乙○○）給付買賣價金新台幣伍佰捌拾柒萬伍仟捌佰
    元整（銀行本票）之同時，備齊所有座落於台北縣汐止市○
    ○段街后小段563-1地號之過戶所需證件交予（丙○○）代
    書，並承諾放棄優先承購權，且於過戶過程中若有任何需要
    補証件或印章時，無條件配合。倘若因本人之因素造成該土
    地過戶之關係人等損失時，本人願負完全損害賠償之責任，
    特此聲明切結」（見原審卷60頁），然而，上開切結書並未
    排除系爭契約，則被上訴人既在系爭契約簽章，顯然同意成
    為系爭契約當事人之一，應按契約內容履約；被上訴人仍謂
    系爭契約對其並無拘束力，尚無足採。至於系爭契約第5條
    第2款固約定第一期款2953萬5000元均應存入僑馥公司履約
    專戶；然而證人丙○○既證稱買賣雙方均同意被上訴人可以
    先取得587萬5800元（見本院卷66頁背面筆錄），故被上訴
    人領取頭期款方式係買賣雙方所合意修改，尚不得據此認定
    被上訴人不受系爭契約所拘束。
六、關於系爭土地一部遭劃定為保護區之效果：
    上訴人主張系爭土地嗣分割出563-19號土地並編為保護區，
    致價值、效能減少，被上訴人應負瑕疵擔保責任。其與邱正
    文9人、被上訴人多次協商未果，遂於97年6月18日解除系爭
    契約，被上訴人應返還所受領價金587萬5800元等語。被上
    訴人辯稱系爭土地之一部雖經編入保護區，但其價值並無影
    響，不生瑕疵問題。何況，被上訴人早將過戶資料交予上訴
    人，但上訴人遲未過戶，7個月後發生編定保護區情事，不
    應由被上訴人負瑕疵擔保責任。且上訴人於97年5月5日要求
    其在登記申請書用印，同年月8日僅表示僅解除部分契約，
    事後竟解除系爭契約全部，顯失公平。何況，上訴人未依約
    支付稅金，已付價金應依契約第12條充做懲罰性違約金，否
    則，上訴人應同時交還附件1、2、3文件云云。經查：
  (一)按「物之出賣人對於買受人，應擔保其物依第373條之規定
    危險移轉於買受人時無滅失或減少其價值之瑕疵，亦無滅失
    或減少其通常效用或契約預定效用之瑕疵。但減少之程度，
    無關重要者，不得視為瑕疵。」、「買賣因物有瑕疵，而出
    賣人依前5條之規定，應負擔保之責者，買受人得解除其契
    約或請求減少其價金。但依情形，解除契約顯失公平者，買
    受人僅得請求減少價金。」，民法第354條第1項、359條定
    有明文。
  (二)系爭土地因坐落於台北縣汐止市都市計畫區內，經台北市縣
    府依93年1月13日北府城規字第0930012146號函發布實施之
    「變更汐止都市計畫（第二次通盤檢討）」案都市計畫圖，
    更正及復補建樁位，於96年5月間已就系爭買賣標的物所在
    之汐止段街后小段完成樁位更正及復補建作業，有「汐止都
    市○○○○○段街後小段）樁位更正及復補建作業」成果簿
    在卷可稽（見原審卷第22至33頁）。台北縣政府於96年9月
    29日檢附「汐止都市○○○○○段街後小段）樁位更正及復
    補建作業」案成果圖表及公告各乙份，函請台北縣汐止市公
    所公告及通知相關土地及建物所有權人，此有台北縣政府96
    年9月29日北府城測字第096061700 1號函在卷（見原審卷第
    156頁）。嗣再經更正後，於96年12月24日再檢送「汐止都
    市○○○○○段街後小段）樁位再更正及復補建作業」案成
    果圖表及公告各乙份，函請台北縣汐止市公所再為公告及通
    知相關土地及建物所有權人，此亦有台北縣政府96年12月24
    日北府城測字第09608297811號公告，及北府城測字第09608
    29781號函在卷可按（見原審卷第80頁、第157頁）。
    嗣並於完成公告程序後，於97年2月4日函請台北縣汐止地政
    事務所續辦地籍逕為分割事宜，台北縣汐止地政事務所乃自
    系爭土地分割出第563之19及563之20號土地，並於97年3月5
    日逕為分割登記，其中563-19號土地經劃歸為保護區，此亦
    有台北縣政府97年2月4日北府城測字第0970085486號函、土
    地登記簿謄本、台北縣汐止市公所97年3月17日土地使用分
    區證明在卷足憑（見原審卷第158頁、第34至37頁）。是上
    訴人主張買賣標的物之系爭土地因樁位更正及復補建作業，
    於97年3月5日辦竣563-19號土地（保護區）分割登記，確係
    真正。
  (三)通常情形下，土地得興建一定面積房屋；然系爭土地嗣分割
    出563-19號土地（面積186平方公尺），並編定保護區，即
    與簽約時性質、功能有別。況系爭土地面積原為1775平方公
    尺，而563-19號土地占總面積十分之一以上，買受人（上訴
    人）無從在保護區內建屋，整體經濟價值受有相當程度之減
    損，自屬物之瑕疵。在台北縣政府所為測定樁位公告確定前
    ，563-19號土地尚非確定劃歸保護區，仍有變動之可能，應
    認物之瑕疵於97年3月5日分割登記時確定發生（見最高法院
    98年度台上字第1923號判決第6頁）。563-19號土地遭主管
    機關依法定程序編為保護區致減少其效能，解釋上，出賣人
    （被上訴人）無從修補公權力所造成瑕疵，買受人（上訴人
    ）亦無須催告其修補。
  (四)至於系爭契約僅記載地目為田，就土地使用分區欄則無任何
    記載（見本院卷70頁契約書影本）；然丙○○亦於前述期日
    證稱：96年7月19日，吳莉嬌小姐通知我說雙方要見面洽談
    ，原則上要簽約，所以我就申請地政謄本再去簽約，因為使
    用分區證明一般需要三天的時間，最快也要二天，所以來不
    及申請，謄本上使用分區為空白，所以契約就依據謄本填寫
    。簽約當時，雙方都有調閱使用分區證明，都說是住宅區等
    語（見本院卷67頁正面筆錄）。足見買賣雙方事前雖調閱土
    地使用分區證明，仍未於系爭契約載明其內容，或列為附件
    ；顯見兩造對於使用分區無法確認，遂按土地謄本記載地目
    為「田」，關於「使用分區」特性則略而不載。上訴人仍謂
    兩造言明系爭土地應為住宅用地，即與契約文義、丙○○證
    詞不符，故無足採。邱正文96年11月15日信函固提及系爭土
    地原為住宅用地云云（見原審卷109頁），惟信函係簽約後
    數月所寄出，僅係描述土地原得興建房屋等情，自不得憑以
    推論兩造簽約即特約為住宅用地。然而，系爭土地一部嗣分
    割為保護區土地，致影響通常所應具備興建房屋之品質、效
    能，已如前述；則兩造雖未特約系爭土地應為住宅用地，於
    被上訴人瑕疵擔保責任仍無影響。再者，最高法院98年度台
    上字第1923號判決闡明「…則被上訴人（包含邱正文9人）
    未待汐止都計樁位作業完畢，其就系爭土地是否應負何種『
    瑕疵之擔保責任』確定，即於96年11月15日第二次公告前催
    告上訴人限期表示是否解除系爭契約，非無可議。…」（見
    該判決第6頁），則被上訴人竟稱最高法院判決認定保護區
    土地並未減少效用云云（見本院卷第147頁）；顯係誤會，
    無從採取。此外，被上訴人、邱正文9人係出售土地應有部
    分予上訴人（見本院卷78頁賣方名冊），應有部分仍應具備
    通常土地效能；是以被上訴人辯以出賣應有部分，不必負瑕
    疵擔保責任云云，洵非可採。
  (五)又按「買受人因物有瑕疵，而得解除契約或請求減少價金者
    ，其解除權或請求權，於買受人依第356條規定為通知後6個
    月間不行使或自物之交付時起經過5年而消滅」「買受人主
    張物有瑕疵者，出賣人得定相當期限，催告買受人於其期限
    內是否解除契約。買受人於前項期限內不解除契約者，喪失
    其解除權。」，民法第365條第1項、第361條第1、2項分別
    定有明文。茲系爭土地迄未點交予上訴人，依民法第373條
    規定，於交付前發生使用受限情事，此一風險仍應由被上訴
    人承擔；而系爭土地瑕疵於97年3月5日始確定，亦如前述，
    故前開6個月猶豫期間應自97年3月5日起算。從而，上訴人
    於97年3月5日後既未表示不解約，仍得準備履約、解約或減
    少價金相關步驟，再決定採取何種方案；嗣於97年6月18日
    發函被上訴人、邱正文9人解除契約（見前述不爭執事項(四)
    之(7)），自發生解除契約效力。至於邱正文以賣方代表人名
    義，於96年11月15日催告上訴人行使解除權，由於系爭土地
    瑕疵於97年3月5日始發生，上述催告發生於該日以前，上訴
    人不致喪失解約權。此外，上訴人雖在97年5月5日要求被上
    訴人在土地登記申請書用印（見本院卷222頁），且於同年
    月7日申報土地增值稅（同卷110頁），同年月8日存證信函
    僅解除部分契約（原審卷48頁），均不致於造成解除權喪失
    或違反禁反言情事。被上訴人空言上訴人解除全部契約，顯
    失公平云云，亦無足採。再其次，上訴人依法解除系爭契約
    ，並無違約情事，被上訴人辯稱已依契約第12條將已付價金
    充作違約金，實屬無據（上訴人認被上訴人與邱正文9人違
    約，因而請求給付違約金，業遭駁回確定）。
  (六)末按「契約解除時，當事人雙方回復原狀之義務，除法律另
    有規定或契約另有訂定外，依左列之規定：…二、受領之給
    付為金錢者，應附加自受領時起之利息償還之」、「當事人
    因契約解除而生之相互義務，準用第二百六十四條至第二百
    六十七條之規定」、「因契約互負債務者，於他方當事人未
    為對待給付前，得拒絕自己之給付。但自己有先為給付之義
    務者，不在此限」，民法第259條第2款、261條分別定有明
    文。契約解除，雙方互負回復原狀之義務，民法第259條定
    有明文，此項互負之義務，依同法第261條準用第264條之規
    定，於他方未為對待給付前，得拒絕自己之給付（最高法院
    44年台上字第702號判例意旨參照）。系爭契約既已解除，
    故兩造均應負有回復原狀義務，一方面，上訴人可請求被上
    訴人返還所受領587萬5800元價金；另一方面，被上訴人亦
    可要求上訴人所返還受領契約文件，並同時履行之。茲被上
    訴人為履約而交付如附件1印鑑證明正本2份、附件2切結書
    原本1份、附件3所示所有權狀正本1份，此為兩造所不爭（
    見本院卷第207頁、99年6月8日言詞辯論筆錄），故上訴人
    自應於領回價金同時返還之。至於97年5月5日土地登記申請
    書係由被上訴人與邱正文9人共同用印（見本院卷88頁），
    被上訴人竟要求由其個人受領，於法無據，此部分同時履行
    抗辯則非可採。
七、綜上所述，上訴人主張其與被上訴人、邱正文9人簽訂系爭
    契約，系爭土地部分嗣分割出563-19號土地（保護區），致
    影響興建房屋之功能，得依民法第359條解除契約，並請求
    上訴人返還所受領價金587萬5800元，為有理由；被上訴人
    辯稱上訴人應同時返還所受領附件1、2、3文件，亦屬可採
    。被上訴人另辯稱上訴人不得解除契約，且應同時返還邱正
    文9人共同用印之97年5月5日土地登記申請書，則非可採。
    從而，上訴人依據解除契約返還價金請求權，請求被上訴人
    給付上訴人587萬5800元，及自起訴狀繕本送達翌日（即97
    年8月1日）起至清償日止按年息百分之五計算之利息，為有
    理由，應予准許；並應就附件1、2、3所示文件命上訴人同
    時給付。原審就前揭應准許部分為上訴人敗訴之判決，尚有
    未洽，上訴意旨指摘原判決此部分不當，求予廢棄改判，為
    有理由，應由本院廢棄改判（含附件1、2、3文件之同時履
    行給付裁判）如主文第2項所示。上訴人並未聲請假執行，
    故本院無庸處理被上訴人免為假執行之聲明，併此說明。
八、本件為判決基礎之事證已明，兩造其餘主張、陳述及所提證
    據，經審酌後，認均與本件結論無礙，不再一一論列，併予
    敘明。
九、據上論結，本件上訴為有理由，爰判決如主文。
中    華    民    國    99    年    6     月    29    日
                    民事第十七庭
                        審判長法  官  藍文祥
                              法  官  陳麗芬
                              法  官  吳燁山
正本係照原本作成。
如不服本判決，應於收受送達後20日內向本院提出上訴書狀，其
未表明上訴理由者，應於提出上訴後20日內向本院補提理由書狀
（均須按他造當事人之人數附繕本）上訴時應提出委任律師或具
有律師資格之人之委任狀；委任有律師資格者，另應附具律師資
格證書及釋明委任人與受任人有民事訴訟法第466條之1第1項但
書或第2項（詳附註）所定關係之釋明文書影本，如委任律師提
起上訴者，應一併繳納上訴審裁判費。
中    華    民    國    99    年    6     月    30    日
                              書記官  于  誠
附註：
民事訴訟法第466條之1（第1項、第2項）：
對於第二審判決上訴，上訴人應委任律師為訴訟代理人。但上訴
人或其他法定代理人具有律師資格者，不在此限。
上訴人之配偶、三親等內之血親、二親等內之姻親，或上訴人為
法人、中央或地方機關時，其所屬專任人員具有律師資格並經法
院認為適當者，亦得為第三審訴訟代理人。

司法院資訊處製作；財團法人民間司法改革基金會備份。
